臺灣高雄地方法院民事判決
111年度訴字第881號
原      告  台新國際商業銀行股份有限公司

法定代理人  尚瑞強  
訴訟代理人  陳瑋杰  
            陳倩如  
            楊紋卉  


被      告  侯正吉  

            侯政賢  

兼上一人
訴訟代理人  侯政雄  

被      告  侯美容  

上列當事人間撤銷遺產分割登記事件，本院民國（下同）111年1
1月2日言詞辯論終結，判決如下：
    主  文
一、原告之訴駁回。
二、訴訟費用由原告負擔。
    事實及理由
一、原告主張：被告甲○○積欠伊銀行新台幣（下同）74萬0,493
    元本息（下稱系爭欠款），伊銀行取得臺灣屏東地方法院10
    2年度司促字第16013號支付命令及確定證明書。被告甲○○、
    丙○○、丁○○、乙○○為被繼承人侯李昌梅（109年1月6日死亡 
    ）之繼承人，均未拋棄繼承，共同繼承如附表所示不動產。
    詎被告甲○○明知積欠伊銀行系爭欠款，恐繼承遺產後為伊銀
    行追索，竟與其他被告協議分割如附表所示不動產，並於11
    0年4 月14日以分割繼承為登記原因，移轉所有權登記予被
    告丙○○。該分割協議形同被告甲○○將其公同共有之財產權利
    無償贈與被告丙○○，被告甲○○於分割協議後，名下已無其他
    財產，使自己限於履行不能及困難之狀態，已嚴重害及伊銀
    行債權，伊銀行自得依民法第244 條第1 項、第4 項規定，
    請求撤銷被告間就如附表所示不動產所為之遺產分割協議，
    及被告間就如附表所示不動產所為之分割繼承登記行為，並
    請求被告丙○○塗銷系爭不動產於110年4月14日所為分割繼承
    登記。並聲明：㈠被告甲○○、丙○○、乙○○、丁○○就如附表所
    示不動產於109年1月6日所為之遺產分割協議之債權行為及
    被告丙○○就系爭不動產分割協議於110年4月14日所為分割繼
    承登記之物權行為，均應予以撤銷；㈡被告丙○○應將如附表
    所示不動產，於登記日期110年4月14日之分割繼承登記予以
    塗銷。
二、被告抗辯：伊等母親侯李昌梅過世時，名下僅有如附表所示
    不動產，及1999年出廠之國瑞牌1497cc汽車1輛，但長輩之
    醫療、生活、安養、長期照護等費用，都是由被告丙○○所支
    出，購買如附表所示不動產之花費，亦為被告丙○○1人自少
    年賺錢陸續給付，僅因孝敬長輩，不動產登記於長輩名下，
    故長輩過世後，協議由被告丙○○1人單獨繼承登記，原告所
    訴並無理由。並聲明：原告之訴駁回。
三、兩造之不爭執事項：
  ㈠原告聲請臺灣屏東地方法院核發102 年度司促字第16013 號
    支付命令，命被告「甲○○」支付原告「53萬7,378 元及其
    中49萬9,586元自94年6 月14日起至清償日止，按週年利率
    20％計算之利息」、「27萬2,861 元及其中9 萬8,407 元自
    102 年10月30日起至清償日止，按週年利率20％計算之利息
    」、「36萬0,591 元及其中14萬2,500 元自102 年10月31日
    起至清償日止，按週年利率15.99 ％計算之利息，暨按上開
    利率20％計算之違約金」，上開支付命令於103 年1 月2 日
    確定，依原告陳稱，上開債務目前尚積欠74萬0,493 元及利
    息、違約金。
  ㈡被告甲○○之母親為「侯李昌梅」，侯李昌梅於109 年1 月6日
    死亡，繼承人為被告甲○○、丙○○、乙○○、丁○○。
　㈢被告甲○○、丙○○、乙○○、丁○○共同繼承侯李昌梅所
    遺如附表所示不動產，並於110 年4 月14日以「分割繼承」
    為登記原因，登記為被告「丙○○」所有。
  ㈣財政部高雄國稅局鼓山稽徵所雖曾於110 年度受理侯李昌梅
    之遺產稅申報案件，但係由債權人中國信託商業銀行股份有
    限公司代位申報，後因債權已獲清償，中國信託商業銀行股
    份有限公司申請撤回，故該稽徵所查無侯李昌梅之遺產稅申
    報核定資料。
四、就兩造爭執事項即原告之訴有無理由之判斷：
  ㈠民法第244 條撤銷權，自債權人知有撤銷原因時起，1 年
    間不行使，或自行為時起經過10年而消滅。上開法定期間為
    除斥期間性質，其時間經過，權利即告消滅，非如消滅時效
    得因中斷或不完成之事由而延長，是此項除斥期間有無逾期
    ，縱未經當事人主張或抗辯，法院亦應先為調查認定，以為
    判斷之依據。本件被告4人於110年4月14日，將如附表所示
    不動產以「分割繼承」為登記原因，登記為被告「丙○○」所
    有（見兩造不爭執事項㈢），而原告於110年12月15日始申請
    如附表所示建物之電子謄本，有申請紀錄附卷可稽（見111
    年度審訴字第413號卷【下稱審查卷】第107至111頁），足
    見原告於111年1月10日提起本件訴訟（見審查卷第11頁起訴
    狀收狀戳），行使民法第244條第1項之撤銷權時，除斥期間
    尚未經過，合先敘明。
　㈡當事人主張有利於己之事實者，就其事實有舉證之責任；債
    務人所為之無償行為，有害及債權者，債權人得聲請法院撤
    銷之，民事訴訟法第277條前段、民法第244條第1項分別定
    有明文，是依民法第244條第1項聲請法院撤銷債務人所為之
    無償行為，就債務人所為屬無償法律行為之事實，當應負提
    出證據加以證明之責。又不動產價高，是傳統上，常由全部
    家人合力購買，並一起居住，且因長輩屬全家之位高者，是
    常見由長輩登記為全家購買不動產之所有人，另因長輩過世
    後之繼承問題，常由眾人於長輩過世前，或眾晚輩於長輩過
    世後，共同衡酌就不動產之出資情形，及長久以來對家庭或
    長輩之照護情形，協議將不動產作合理適當之分配，此亦為
    傳統社會所常見，由上開衡酌分配情形，堪認眾人僅係將不
    動產分配予實際應得之人，除非有特殊情形，並難認必屬無
    償贈與。
　㈢被告4人就其等抗辯家中之長輩，醫療、生活、安養、長期照
    護等費用，都是由被告丙○○所支出，且購買如附表所示不動
    產之花費，亦為被告丙○○陸續給付，僅登記於長輩名下，故
    長輩過世後，其等協議由被告丙○○1人單獨繼承登記之事實
    ，雖未提出足以證明之證據加以證明，但被告甲○○、丙○○、
    乙○○3人在本件分割繼承登記時，均設籍於如附表所示建物
    ，被告丁○○則於出嫁後不久，戶籍始遷出如附表所示不動產
    之事實，有戶籍謄本2份附卷可稽（見審查卷第123、127頁
    ），由上情堪認如附表所示不動產，為被告等人1家長久以
    來所賴以居住之處所，如上所述，可能是全家一起盡力出資
    ，並以長輩名義購買及登記。則被告4人辯稱衡酌不動產購
    買之出資情形，及對於長輩長期照護情形，將如附表所示不
    動產協議由被告丙○○為繼承登記，形式上即難認無所據。更
    遑論，本件積欠原告債務者僅被告甲○○，如因擔心繼承後為
    原告所查扣拍賣，亦僅需被告甲○○將其法定應繼分協議由其
    他繼承人登記即可（無償贈與或借名登記），被告丁○○、乙○○並無需一併放棄其等可繼承之不動產應有部分。由上開諸
    情，另參酌原告亦無法提出其他對其有利之證據，是本院認
    本件並無法認定被告甲○○將其法定應繼承不動產，協議由被
    告乙○○分割繼承之債權行為、物權行為屬無償行為，原告當
    不得依民法第244條第1項、第4項之規定，訴請撤銷上開債
    權及物權行為，亦不得請求被告丙○○塗銷相關之分割繼承登
    記。
五、綜上所述，原告所訴於法無據，不應准許。再者，本件事證
    已臻明確，兩造其餘攻擊防禦方法及所舉證據，經審酌後，
    認與判決結果不生影響，爰不逐一論列，併此敘明。
六、據上論結，原告之訴為無理由，判決如主文。　　　　　
中　　華　　民　　國　　111 　年　　11　　月　　16　　日
                      民事第九庭法　官　鄭峻明
以上正本係照原本作成。
如對本判決上訴，須於判決送達後20日內向本院提出上訴狀。如
委任律師提起上訴者，應一併繳納上訴審裁判費。
中　　華　　民　　國　　111 　年　　11　　月　　16　　日
                                書記官　洪光耀
附表：
編號 土地坐落         縣市 鄉鎮市區 段 小段 地號 面積（平方公尺） 權利範圍 登記名義人 １ 高雄市 鼓山區 內惟 二 33   51.00 全部 丙○○ ２ 高雄市 鼓山區 內惟 二 33-1   9.00 全部 丙○○ 

編號 建號 坐落地號 建物門牌 建築式樣主要建築材料及房屋層數 建物面積（ 平方公尺） 權利範圍 登記名義人 1 130 高雄市○○區○○段○○段00地號 高雄市○○區○○○路000○00號 加強磚造2層 1層：34.97 2層：32.09 總面積： 67.06 全部 丙○○